台灣高等法院民事判決　九十一年度上更(一)字第七八號
　　上　訴　人　　戊○○
　　被　上訴人　　己○○
　　　　　　　　　丁○○
　　　　　　　　　乙○○
　　　　　　　　　丙○○
　　　　　　　　　甲○○
右當事人間返還不當得利事件，上訴人對於中華民國八十八年九月二十三日臺灣臺北
地方法院八十七年度訴字第四四二五號第一審判決提起上訴，經最高法院第一次發回
更審，本院判決如左：
    主      文
上訴駁回。
第二審及發回前第三審訴訟費用由上訴人負擔。
    事      實
甲、上訴人方面：
一、聲明：
  (一)原判決廢棄。
  (二)被上訴人應連帶給付上訴人新台幣 (下同）九十五萬八千三百二十元及自起訴狀
    繕本送達翌日起至清償日止按年息百分之五計算之利息，及自民國八十七年十一
    月一日起至遷讓返還如原判決附圖所示甲部分土地之日止，按月連帶給付上訴人
    七萬九千八百六十元。
  (三)被上訴人己○○應給付上訴人一百四十六萬九千四百二十四元，及自起訴狀繕本
    送達翌日起至清償日止按年息百分之五計算之利息，及自八十七年十一月一日起
    至遷讓返還如原判決附圖所示乙、丙部分土地之日止，按月給付上訴人七萬九千
    八百六十元（附圖乙部分）、四萬二千五百九十二元（附圖丙部分）。
  (四)陳明願供擔保請准宣告假執行。
二、陳述：除與原判決及發回前本院判決記載相同者外，補稱略以：
  (一)上訴人之父陳紹基為台北市○○區○○段四小段七六一地號土地（嗣變更為台北
    市○○區○○段二小段七六一地號土地，下稱系爭土地）耕地三七五租約承租人
    ，系爭土地於七十七年十一月三十日為台北市政府公告徵收，於徵收程序進行中
    ，「土地」部分之補償費已發放予地主、佃農完畢，惟「地上物」部分之補償費
    則因後之撤銷徵收而未繼續辦理補償作業，致未完成徵收程序，故台北市政府依
    土地徵收條例第二十七條之規定，尚未取得系爭土地之占有，亦未進入系爭土地
    內工作，系爭土地仍由陳紹基合法占有中，嗣陳紹基將相關土地無償借貸予上訴
    人全權使用，是故上訴人出租本件土地予被上訴人己○○自有合法正當權源。
  (二)台北市政府雖於八十七年九月二十三日逕行登記為所有權人，惟於八十八年五月
    間又通知原地主及佃農於八十九年一月十日前繳回補償價款及利息，則予回復原
    土地所有權及耕地租約。參照內政部於八十七年八月所頒訂之撤銷土地徵收作業
    規定，可知在八十九年一月十日期限屆至前，因地主及佃農隨時有可能因繳回款
    項而回復權利，權利義務關係處於浮動狀態，是在該期限屆至前，並未對台北市
    政府造成損害。
  (三)台北市政府工務局衛生下水道工程處（下稱北市府衛工處）於原法院九十一年度
    重訴字第九號民事案件中既對陳紹基、戊○○請求不當得利等，更表示無論其請
    求是否有理，其求償之對象僅限於上訴人及其家人，而北市府衛工處並未對被上
    訴人求償，足證上訴人對被上訴人請求不當得利之合理性，被上訴人並無遭受損
    害之問題。
三、證據：除援用第一審及發回前本院所提證據外，補提：
    台北市中山區公所函及私有耕地租約、覺書、台北市政府地政處公文、台北市政
    府工務局函、土地登記簿、土地登記謄本、台北市公農田水利會函、台北市政
    府都市發展局土地使用分區及公共設施用地證明書、不起訴處分書、民事通知暨
    起訴狀、協調會議記錄等影本各乙份、戶籍謄本五份、水費收據影本四紙、北市
    府衛工處函影本八件、台北市政府地政處函影本七件、台北市議員王世堅研究室
    函影本三份等為證。
乙、被上訴人方面：
一、聲明：
  (一)駁回上訴。
  (二)如受不利判決，請准供擔保免為假執行。
二、陳述：除與原判決及發回前本院判決記載相同者外，補稱略以：
  (一)以徵收為原始取得所有權者，依法以發放補償金經領取完畢而生效，原不以登記
    為要件，本件上訴人之父陳紹基於七十八年一月四日即已具領土地補償費完畢，
    對系爭土地即喪失權源。況系爭土地原為台北市興建計畫之「污水處理廠濱江街
    維護廠工程」第二期用地，其性質即屬土地徵收條例第二十七條但書規定之「公
    共衛生事業」，縱補償費尚未發放完竣，台北市政府仍得使用系爭土地。再者，
    兩造於八十年訂約伊始，陳紹基及上訴人因違反農地農用，即對台北市政府成立
    無權占有，且早在上訴人與被上訴人簽訂租賃合約時之前，系爭土地已無任何農
    作物。上訴人既然原無任何得主張應徵收而未徵收之地上物，既不能主張對台北
    市政府為合法占有。縱使系爭土地上仍有地上物，陳紹基至多也只有請求徵收權
    利，亦無合法占用土地權源。
  (二)系爭土地因原土地所有權人暨租地耕作者，未於八十九年一月十日繳款期限前，
    繳回原領之補償金，已失占有權源，北市府衛工處並於八十九年十二月十三日，
    正式行文通知含兩造在內共三十三戶，應拆屋還地，並已向原法院起訴拆屋還地
    暨不當得利等請求。證益上訴人自始即無正當權利，從而上訴人不可能因被上訴
    人使用土地而受有任何損害，則上訴人對被上訴人自不得主張相當於租金之不當
    得利。
三、證據：除援用第一審及發回前本院所提證據外，補提：
    租賃契約書、北市府衛工處民事起訴狀、民事準備(二)狀、航測圖、土地登記簿謄
    本、原法院八十五年度簡上字第一○八號民事判決書各乙份、北市府衛工處函、
    收據、民事判決書節本各三份（均影本）等為證。
丙、本院依職權函詢北市府衛工處，請其就系爭土地如尚未辦理地上物補償作業，是
    否已完成徵收作業、系爭土地是否業經辦理所有權移轉登記為說明。
    理      由
一、本件上訴人起訴主張：被上訴人己○○於八十年十月十五日、十一月十日及八十
    一年一月一日先後與伊簽訂如原判決附表（下稱附表）所示編號一至三號土地租
    賃契約書，由伊將坐落台北市○○區○○段二小段（變更前為濱江段四小段）七
    六一地號土地內四百坪如原判決附圖（下稱附圖）所示甲部分（租約誤載為七一
    六地號）、同地號土地內五百坪如附圖所示乙部分（租約誤載為七六五地號）暨
    同地號土地內一六０坪如附圖所示丙部分（租約誤載為七一六地號）（即系爭土
    地）出租與己○○使用，其中編號二號租約並以被上訴人丁○○、乙○○、丙○
    ○、甲○○之被繼承人陳樹威為連帶保證人，各該租約之租金及租賃期間均詳如
    附表所載。己○○於簽訂上開租約後，前兩年尚依約如期繳付租金，詎自八十二
    年十月十五日（編號一號租約）、同年十一月十五日（編號二號租約）及八十三
    年一月一日（編號三號租約）起，即拒不依約給付租金，且於租約到期後亦未將
    系爭土地返還與伊，嗣經伊另案提起訴訟，己○○始於八十六年十二月一日與伊
    達成和解清償，給付伊至同年十月三十一日止使用系爭土地之對價六百九十四萬
    元。然自八十六年十一月一日起至返還該土地止，己○○受有如附表所載相當於
    租金之不當得利，致伊受有損害。又被上訴人丁○○、乙○○、丙○○、甲○○
    之被繼承人陳樹威已於八十一年十二月三十日死亡，應由被上訴人丁○○以次四
    人繼承其連帶保證之債務，爰依不當得利、連帶保證、繼承之法律關係，求為如
    上訴聲明所示之判決。
二、被上訴人則以：訂約時上訴人訛稱其為系爭土地佃農，伊誤認上訴人有權出租始
    與之簽約。縱上訴人之父陳紹基為該耕地之佃農，其租佃契約亦因系爭土地於八
    十年間借與上訴人使用，已違反耕地三七五減租條例第十六條第一項之規定而無
    效。況系爭土地早於七十七年十一月三十日即經台北市政府公告徵收，已屬台北
    市政府所有，上訴人及其父對該土地已無任何占有之正當權源。又北市府衛工處
    業以土地管理機關公告暨表示著手管理該土地，上訴人自無權請求伊返還系爭土
    地相當於租金之不當得利等語，資為抗辯。
三、查上訴人主張伊為系爭土地佃農陳紹基之子，與被上訴人己○○簽訂如附表所示
    之三件土地租賃契約書，由上訴人將系爭土地出租與被上訴人己○○使用，其中
    編號二號租約以其餘被上訴人之被繼承人陳樹威為連帶保證人，約定之租金、租
    賃期間均詳如附表所載。被上訴人己○○簽訂上開土地租賃契約後，前兩年均依
    約如期繳付租金，惟自八十二年十月十五日（編號一號租約）、八十二年十一月
    十五日（編號二號租約）、八十三年一月一日（編號三號租約）起即未付租金，
    租約到期後亦未將系爭土地遷讓返還，經上訴人提起訴訟，始於八十六年十二月
    一日與上訴人達成和解，清償至八十六年十月三十一日止之使用系爭土地之對價
    六百九十四萬元，惟自八十六年十一月一日起之詳如附表所示之所謂相當於租金
    之不當得利，則未給付等事實，為被上訴人所不爭執，並有上訴人所提出土地租
    賃契約三件、戶籍謄本三件、繼承系統表一件（見原審卷第九至三十頁）、台北
    市中山區公所函、私有耕地租約、原地主所立覺書、上訴人曾祖父、祖父、父親
    之戶籍謄本（見本院卷第一０六至一二三頁），及被上訴人提出之收據一紙附卷
    可稽（見原審卷第九十頁），堪認上訴人此部分之主張為真正。
四、上訴人復主張伊對系爭土地有合法占有權源，被上訴人己○○就系爭土地迄未返
    還，顯受有占有之利益，致伊受有損害，自得對己○○主張不當得利等語，被上
    訴人則以前詞置辯。按不當得利，須以無法律上之原因而受利益，致他人受有損
    害為其成立要件，此觀民法第一百七十九條規定甚明（最高法院四十七年度台上
    字第三○三號、六十一年度台上字第一六九五號判例要旨參照）。是本件首應審
    究者，核為上訴人就系爭土地是否仍有合法占有之權源？被上訴人之占有是否致
    上訴人受有損害？
  (一)系爭土地，係台北市政府為興辦污水處理場濱江街維護場工程，於七十七年十一
    月三十日以北市地四字第五四０五八號公告徵收之工程用地，經原所有權人葉炳
    煌、葉中川、葉周招治等三人、承租人陳紹基、陳清祿、陳清正等三人具領徵收
    之地價、佃農之補償費（見本院卷第一四五頁），台北市中山區公所並依台北市
    政府七十八年一月十八日北市地三字第二六一七號函准註銷系爭土地之耕地三七
    五租約登記（見本院卷第一０六頁）。嗣雖經用地機關台北市政府工務局重新檢
    討該工程無興建之必要，而經報奉行政院七十八年十月二日台（）內地字第七
    四二八一二號函核准撤銷徵收，台北市政府地政處於七十八年十一月七日以北
    市地四字第四八九六五號函請原土地所有權人繳還原徵收補償之價款，惟系爭土
    地原所有權人及承租人迄今仍未繳還等情，乃兩造所不爭，並有台北市政府地政
    處八十七年八月一日北市地四字第八七二二０八八００函（見原審卷第六二、六
    三頁）在卷足參。後台北市政府地政處於八十九年二月一日以北市地四字第八九
    二０一六九九０二號函予佃農其一陳清正表示因原土地所有權人逾繳款期限未繳
    還徵收價款及利息，佃農亦毋庸繳還佃農補償費，並依內政部八十七年訂頒之撤
    銷土地徵收作業規定耕地租約不予回復（見本院卷第一六九頁）等情，亦有台北
    市政府地政處八十九年二月一日北市地字第八九二○一六九九○二號函附卷可憑
    （見本院卷第一六九頁）。則按依民法第七百五十九條規定：「因繼承、強制執
    行、公用徵收或法院之判決，於登記前已取得不動產物權者，非經登記，不得處
    分其物權。」，即公用徵收取得土地權利，係基於法律賦予國家之強制權力，屬
    於原始取得，不以登記為生效要件。是系爭土地既已辦理徵收發放補償費完畢，
    台北市政府即已原始取得所有權，系爭土地之原土地所有權人、承租人復未繳還
    徵收之補償費已如前述，堪認該土地仍為台北市政府所有。且系爭土地亦已於八
    十七年九月二十三日，辦理所有權登記予台北市，管理機關為北市府衛工處，有
    土地登記謄本乙份可參（見本院卷七三頁），是本件就系爭土地部分業已完成徵
    收，且系爭耕地租約業已於七十八年即已消滅，陳紹基已喪失佃農身分乙節，堪
    予認定。
  (二)上訴人雖主張伊父陳紹基為系爭土地之佃農，該土地經台北市政府徵收時未獲有
    地上物補償，伊自有合法占有權源云云，並舉土地徵收例第五、二十七、三十一
    條規定為證。查：系爭土地因已取消使用計畫且接續辦理土地撤銷徵收作業，故
    未辦理地上物補償作業乙節，固有北市府衛工處八十八年八月十一日北市工衛規
    字第八八六一五四三二００號函在卷可稽（見原審卷第一七四、一七五頁），惟
    土地徵收條例乃系爭土地徵收後之八十九年二月二日始經總統以總統華總一義字
    第八０００二三五七０號令公布制定施行，而系爭土地之徵收則為七十七年間，
    尚無該條例之適用。又系爭土地已經台北市政府地政處完成土地補償發放事宜，
    至於以都市計畫劃設之第一期公共設施保留地（含系爭工程用地範圍），限於當
    時中央政府作成「採先辦理土地徵收，另配合公共設施開闢時程再予以徵收地上
    物」之決策，轉各地方政府執行，故於該時空背景下，系爭土地有無地上物均不
    影響土地徵收作業，亦有北市府衛工處九十一年六月三日北市工衛規字第○九一
    六一三○五四○○號函附卷可佐（見本院卷第七五、七六頁）。況依上開土地徵
    收條例，係規定徵收土地時，其土地改良物應一併徵收（見該條例第五條），徵
    收土地或土地應發給之補償費，應於公告期滿後十五日內發給之（見該條例第二
    十條），顯見徵收土地與徵收其上土地改良物乃屬可分之不同程序，復參酌七十
    八年一月五日內政部台內地字第六六一九九一號函訂定之「土地徵收法令補充
    規定」第十五點：「徵收土地程序於直轄市或縣  (市)地政機關公告期滿後十五
    日內，將補償地價補償費發給完竣後即告完成。」，規定，益徵不問系爭土地其
    上是否有如上訴人主張地上物之存在，就系爭土地部分之補償費既已發放，應認
    就系爭土地部分已完成徵收程序，而由台北市政府取得所有。至於系爭土地是否
    有地上物，應否發放地上物補償費予佃農陳紹基，尚不影響土地所有權已於徵收
    發放補償費時即歸台北市政府所有之事實。至於地上物補償費之發放，與陳紹基
　　基於佃農身分為占有之權源間，二者非有必然之關係，即不得以地上物未經補償
　　為由主張對系爭土地有合法之占有權源。
  (三)又出租人固不以所有人為限，且出租人就出租之土地有無所有權或其他權利與否
    ，並非租賃之成立要件；而上訴人亦主張系爭土地一直由其父陳紹基合法占用，
    迨八十年初再借與其全權使用，十餘年來台北市政府從未要求陳紹基交還土地，
    嗣後其將該土地租與被上訴人己○○使用，被上訴人自應支付本件迄未遷還土地
    相當於租金之不當得利云云。然查台北市政府是否曾請求陳紹基交還土地，其消
    極不作為尚不足使陳紹基或上訴人就系爭土地即取得合法占用之權源；況陳紹基
　　既已無占有之正當權源，上訴人又由從無正當權源占有土地之人，而占有土地，
　　自同屬無正當權源，其將系爭土地出租予被上訴人己○○變為間接占有，亦屬無
　　合法正當之權源。兩造間之租約已於八十五年屆滿，被上訴人己○○於租期屆滿
　　後，仍繼續使用系爭土地，雖獲有相當於租金之不法利益，然所受損害者核為系
　　爭土地所有權人即台北市政府，上訴人係無權占有人，原不得享有任何利益，即
　　未受有無任何損害，揆諸上開說明，其依不當得利法則，請求被上訴人己○○返
　　還所受利益，即與民法第一百七十九條之規定不合，洵屬無據，不應准許，其依
　　連帶保證及繼承之法律關係，請求連帶保證人陳樹威之繼承人，即被上訴人丁○
　　○、乙○○、丙○○、甲○○連帶負責，為無理由，亦不應准許。
五、綜上所述，本件上訴人之主張，尚不足採，被上訴人之抗辯核屬非虛。則上訴人
    依不當得利、連帶保證及繼承之法律關係，請求判決如上訴聲明所示，洵屬無據
    ，不應准許；其假執行之聲請亦失所附麗，應併予駁回。原審為上訴人敗訴之判
    決，並駁回其假執行之聲請，於法即無不合。上訴意旨指摘原判決不當，求予廢
    棄改判，為無理由，應予駁回。
六、本件事證已臻明確，兩造其餘之陳述及證據，經審酌於判決之結果並無影響，爰
    不予一一論列審究，附此敘明。
據上論結，本件上訴為無理由，依民事訴訟法第四百四十九條第一項、第七十八條、
判決如主文。
中　　　華　　　民　　　國　　九十一　　年　　　九　　　月　　　十　　　日
                                民事第一庭
                                    審判長法　官　洪　仁　嘉
                                    　　　法　官　陳　金　圍
                                    　　　法　官　黃　莉　雲
右正本係照原本作成。
如不服本判決，應於收受送達後二十日內向本院提出上訴書狀，其未表明上訴理由者
，應於提出上訴後二十日內向本院補提理由書狀（均須按他造當事人之人數附繕本）
上訴時應提出委任律師或具有律師資格之人之委任狀；委任有律師資格者，另應附具
律師及格證書及釋明委任人與受任人有民事訴訟法第四百六十六條之一第一項但書或
第二項（詳附註）所定關係之釋明文書影本。
中　　　華　　　民　　　國　　九十一　　年　　　九　　　月　　　十一　　日
　　　　　　　　　　　　　　　　　　      書記官　秦　仲　芳
附註：
民事訴訟法第四百六十六條之一（第一項、第二項）：
對於第二審判決上訴，上訴人應委任律師為訴訟代理人。但上訴人或其法定代理人具
有律師資格者，不在此限。
上訴人之配偶、三親等內之血親、二親等內之姻親，或上訴人為法人、中央或地方機
關時，其所屬專任人員具有律師資格並經法院認為適當者，亦得為第三審訴訟代理人
。
